# Wprowadzenie do pracy w R

## Katalog roboczy

***Zawsze rozpocznij pracę od ustawienia ścieżki do folder roboczego.***

```{r}
#| eval: false
#ustawienie ścieżki do katalogu roboczego
setwd("statystyka_wizualizacja/cwiczenie_1")
```

```{r}
#| eval: false
#sprawdzanie ścieżki do katalogu 
getwd()
```

## Otwieranie i zapisywanie plików tekstowych

```{r}
#| eval: false
#Otwieranie danych z pliku csv
dane <- read.csv('dane/dane.csv')

#otwieranie danych z pliku txt - wymaga określenia separatora
dane2 <- read.table('dane/dane.txt', sep = " ")
```

Dane w pliku dostępnym tylko w R

```{r}
#| eval: false
austrialia <- readRDS("dane/dane.rds")
```

Otwieranie środowiska pracy (przydatne, gdy chcemy wczytać kilka obiektów do R)

```{r}
#| eval: false
load("dane/cw1.rda")
```

## Dane zawarte w pakietach

```{r}
#| eval: false
data("gapminder", package = "gapminder")
```

## Zapisywanie wyników pracy

### Zapisywanie pojedyńczego obiektu (np. ramki danych)

Plik tekstowy może być otworzony w dowolnym oprogramowaniu

```{r}
#| eval: false
write.csv(australia, "out/australia.csv")
```

### Zapisywanie wyników pracy w formacie dostępnym tylko w R

Pojedyńczy obiekt

```{r}
#| eval: false
saveRDS(dane, "out/dane.rds")
```

Zapisywanie wybranych obiektów ze środowiska pracy R

```{r}
#| eval: false
save(dane, australia, file = "out/cw1a.rda")
```

Zapisywanie wszystkich obiektów znajdujących się w środowisku pracy R

```{r}
#| eval: false
save.image("out/cw1b.RData")
```

## Pomoc

```{r}
#| eval: false
?nazwaFunkcji
help(nazwaFunkcji)
example(nazwaFunkcji)
args(nazwaFunkcji)
```
