# Testy nieparametryczne 

- Nie wymagają spełnienia założenia o normalności rozkładu (w przeciwieństwie do metod parametrycznych, które zakładają, że dane są ilościowe, populacja posiada rozkład normalny, a próba ma odpowiednią wielkość)
- Wnioski wysunięte na podstawie testów nieparametrycznych nie mają tak dużej mocy jak testu parametryczne (zazwyczaj)
- Wymagają spełnienia mniejszej liczby założeń, są bardziej elastyczne oraz można je stosować również do danych nieilościowych
- Są oparte o analizę rang (czyli o kolejność a nie aktualne wartości)
- Dane w porównywanych grupach są porządkowane (rosnąco lub malejąco) i na tej podstawie są wykonywane obliczenia
- Metody nieparametryczne są najbardziej odpowiednie w przypadku prób o małych liczebnościach (patrz Centralne Twierdzenie Graniczne), zazwyczaj jako górną granicę stosowania testów nieparametycznych przyjmuje się n=100

```{r}
#| message: false
#| warning: false
library(gapminder)
library(dplyr)
library(tidyr)
```

```{r}
data(gapminder)
```


## Test U Manna-Whitneya

- Nieparametryczna alternatywa testu t-Studenta dla prób niezależnych
- Stosowany, gdy rozkład w populacji odbiega od normalnego lub gdy skala jest porządkowa, ale nie jest przedziałowa
- Moc testu jest znaczaco większa od testu t-Studenta, gdy rozkład odbiega wyraźnie od normalnego

```{r}
gapminder2007 = subset(gapminder, year == 2007)
head(gapminder2007)
```

**Przykład: Czy pomiędzy Amerykami a Azją jest istotna statystycznie różnica w wartościach PKB na osobę?**

```{r}
gapminder2007_sel = filter(gapminder2007, 
                           continent %in% c("Asia", "Americas"))
```

```{r}
wilcox.test(gdpPercap ~ continent, data = gapminder2007_sel)
```
Wynik testu wskazuje na brak istotnych statystycznie różnic w PKB między Azją a Amerykami w 2007 roku. 

> Porównaj wartości oczekiwanej długości życia pomiędzy Afryką a Azją. Stwórz wizualizację, a następnie wykonaj test statystyczny. Jaki dał on wynik?


## Test Wilcoxona

- Nieparametryczna alternatywa testu t-Studenta dla prób zależnych
- Test wykorzystywany jest do oceny zmian
- Test Wilcoxona zakłada, że losowa próba z populacji ma symetryczny rozkład (niekoniecznie normalny)

**Przykład: Czy pomiędzy rokiem 1987 a 2007 nastąpiła istotnie statystyczna zmiana w wartościach oczekiwanej długości życia?**

```{r}
gapminder8707 <- gapminder %>% 
  filter(year %in% c(1987, 2007)) %>% 
  select(country, year, lifeExp) %>% 
  pivot_wider(values_from = lifeExp, 
              names_from = year) %>% 
  setNames(c("kraj", "rok1987", "rok2007"))

head(gapminder8707)
```


```{r}
wilcox.test(gapminder8707$rok1987,
            gapminder8707$rok2007,
            paired = TRUE)
```
Interpretacja: Wartość p-value wynosi 1.337e-13 i jest mniejsza od założonego progu. Istnieją zatem istotne statystycznie różnice w  długości trwania życia między rokiem 1987 a 2007. 

> Porównaj PKB na osobę pomiędzy krajami z Europy pomiędzy rokiem 1977 a 1987. Czy pomiędzy tymi latami można zauważyć różnicę w PKB? Stwórz wizualizację, a następnie wykonaj test statystyczny. Jaki dał on wynik?
